臺灣高雄地方法院民事判決　九十二年度重訴字第六二八號
　　原　　　告　台灣糖業股份有限公司
　　法定代理人　龔照勝
　　訴訟代理人　乙○○
　　送達代收人　乙○○
　　被　　　告　甲○○○
右當事人間交還土地等事件，原告於刑事訴訟程序（本院九十二年度易字第一○○八
號），提起附帶民事訴訟（本院九十二年度附民字三二四號），經刑事庭移送，本院
於民國九十三年三月二十五日言詞辯論終結，判決如左：
    主    文
被告應將坐落高雄市○○區○○段九三八之一號如附圖編號Ａ所示使用地號九三八之
一中使用面積七十點二零平方公尺、編號Ｂ所示同前使用地號中使用面積七十點八七
平方公尺、編號Ｃ同前使用地號中使用面積二千零五十四點一三平方公尺、編號Ｄ同
前使用地號中面積二八點八七平方公尺、編號Ｅ同前使用地號中面積五十二點九三平
方公尺、編號Ｇ同前使用地號中面積六點六三平方公尺、編號Ｈ同前使用地號中面積
十七點零九平方公尺地上物拆除，將土地返還原告。
被告應將同右地段九三八之三地號內如附圖編號Ａ所示使用地號九三八之三中使用面
積十點五七平方公尺、編號Ｂ所示同前使用地號中使用面積零點二八平方公尺、編號
Ｃ所示同前使用地號中使用面積三百零一平方公尺地上物拆除，將土地返還原告。
被告應將坐落於同段九四二地號內如附圖編號Ｇ所示使用地號九四二中使用面積二十
二點八一平方公尺、編號Ｈ所示同前使用地號中使用面積三百六十七點二四平方公尺
地上物拆除，將土地返還原告。
被告應給付原告新臺幣貳佰伍拾捌萬壹仟玖佰肆拾肆元，及自民國九十二年八月二十
三日起至清償日止，按年息百分之五計算之利息。
原告其餘之訴駁回。
訴訟費用由被告負擔二分之一，餘由原告負擔。
本判決於原告勝訴部份以新臺幣壹仟肆佰捌拾捌萬元供擔保後得假執行。
原告其餘假執行之聲請駁回。
    事實及理由
一、按訴狀送達後，原告不得將原訴變更或追加他訴，但擴張或減縮應受判決事項之
    聲明者，不在此限，民事訴訟法第二百五十五條第一項第三款定有明文。本件原
    告於起訴狀請求判決被告應給付原告新臺幣（下同）五百萬八千六百九十二元，
    及自起訴狀繕本送達翌日即民國九十二年八月二十三日起至清償日止，按年息百
    分之五計算之利息。嗣於起訴狀繕本送達後，於本院九十二年十二月八日言詞辯
    論期日，就金額部份追加為請求被告給付五百一十六萬四千五百零五元，利息部
    分減縮為自民國九十二年十二月二十三日起算，係屬追加、減縮應受判決事項之
    聲明，參諸前揭規定，應予准許，合先敘明。
二、原告起訴主張：
  (一)查坐落高雄市○○區○○段九三八之一號、九三八之三號及九四二等號三筆土地
    均為原告所有，遭被告無權占用(1)九三八之一號如附圖編號Ａ所示使用地號九三
    八之一中使用面積七十點二零平方公尺、編號Ｂ同前使用地號使用面積七十點八
    七平方公尺、編號Ｃ部分同前使用地號中使用面積二千零五十四點一三平方公尺
    、編號Ｄ部分同前使用地號中使用面積二八點八七平方公尺、編號Ｅ部份使用同
    前使用地號中面積五十二點九三平方公尺、編號Ｇ部份同前使用地號中使用面積
    六點六三平方公尺、編號Ｈ部份同前使用地號中使用面積十七點零九平方公尺；
    (2)同右地段九三八之三地號內如附圖編號Ａ所示使用地號九三八之三中使用面積
    十點五七平方公尺、編號Ｂ部份同前使用地號中使用面積零點二八平方公尺、編
    號Ｃ部份同前使用地號中使用面積三百零一平方公尺；(3)同段九四二地號內如附
    圖編號Ｇ所示使用地號九四二中使用面積二十二點八一平方公尺、編號Ｈ部份使
    用面積三百六十七點二四平方公尺；搭建磚造鐵皮屋、鐵皮屋、涼棚及開闢果園
    使用。原告自得依民法第七百六十七條之規定，請求被告將地上物拆除並返還土
    地與原告。前開無權占用土地經原告提出竊占告訴，經高雄地方法院檢察署提起
    公訴，並為本院九十二年度易字第一○○八號判決及台灣高等法院高雄分院九十
    二年度上易字第一五一○號判決被告有期徒刑八月確定。
  (二)被告除應負民法第一百八十四條侵權行為損害賠償責任外，被告無法律上原因無
    權占有原告土地而受有相當於租金之利益，致原告受有損害，原告並得按民法第
    一百七十九條之不當得利之規定，請求被告返還不當得利，即依其所占地號面積
    按當年度申報地價總額年息百分之十計算不當得利金額（參照最高法院六十一年
    台上字第一六九五號判例），被告無權占用原告前揭土地，面積合計三千零二點
    六二平方公尺，每平方公尺申報地價為三千四百四十元，合計被告每年不當得利
    金額為一百零三萬二千九百零一元（計算方式：3002.62X3440X10%=0000000），
    -而以起訴狀繕本送達被告之日起算一往前計算五年，被告應給付之金額為五百
    一十六萬四千五百零五元（計算式：0000000X5=0000000）。並聲明：求為判決
    (一)如主文第一項所示之地上物拆除並將土地交還原告。(二)被告應給付原告五百一
    十六萬四千五百零五元，及自民國九十二年十二月二十三日起至清償日止，按年
    息百分之五計算之利息。(三)願供擔保請准宣告假執行。
三、被告則以：系爭房屋（鐵皮屋）係伊搭建，原告並未受有損害，我在系爭土地上
    工作並未有收入，並未受有利益等語，並聲明：求為判決駁回原告之訴。
四、原告主張坐落高雄市○○區○○段九三八之一號、九三八之三號及九四二等地號
    三筆土地均為原告所有，被告無合法使用之權源，自民國八十四年五月中旬某日
    起至九十一年一月中旬某日起，先後在上揭土地搭建磚造鐵皮屋、鐵皮屋、涼棚
    及開闢果園使用，經原告提出刑事竊占告訴後，經台灣高雄地方法院檢察署提起
    公訴，並為本院九十二年度易字第一○○八號判決及台灣高等法院高雄分院九十
    二年度上易字第一五一○號判決被告有期徒刑八月確定在案，業經前開刑事案件
    承辦法官會同地政事務所勘測後確認被告無權占用系爭九三八之一、之三及九四
    二地號之土地，其中九三八之一號無權占用如附圖編號Ａ所示使用地號九三八之
    一中使用面積七十點二零平方公尺、編號Ｂ同前使用地號中使用面積七十點八七
    平方公尺、編號Ｃ部分同前使用地號中使用面積二千零五十四點一三平方公尺、
    編號Ｄ部分同前使用地號中使用面積二八點八七平方公尺、編號Ｅ部份使用同前
    使用地號中面積五十二點九三平方公尺、編號Ｇ部份同前使用地號中使用面積六
    點六三平方公尺、編號Ｈ部份同前使用地號中使用面積十七點零九平方公尺；(2)
    同右地段九三八之三地號內如附圖編號Ａ所示使用地號九三八之三中使用面積十
    點五七平方公尺、編號Ｂ部份同前使用地號中使用面積零點二八平方公尺、編號
    Ｃ部份同前使用地號中使用面積三百零一平方公尺；(3)同段九四二地號內如附圖
    編號Ｇ所示使用地號九四二中使用面積二十二點八一平方公尺、編號Ｈ部份使用
    面積三百六十七點二四平方公尺；被告並因此之竊占行為而經本院判處有期徒刑
    八月嗣經確定等情，已提出土地登記謄本三份、相片十四幀及高雄市政府地政處
    前鎮地政事務所九十二年七月八日高市地鎮二字第○九二○○○五八四一號、九
    十二年八月二十六日高市地鎮二字第○九二○○○七四六八號函覆土地複丈成果
    圖在卷可佐，且為被告所不爭，堪信為真實。而被告所佔用如附圖所示部份土地
    上蓋有磚造鐵皮屋、鐵皮屋及涼棚之建物，有前述複丈成果圖可證。
五、按所有人對於無權占有或侵奪其所有物者，得請求返還之；對於妨害其所有權者
    ，得請求除去之，民法第七百六十七條定有明文，此為所有物返還請求權、所有
    物妨害排除請求權之規定，該規定以請求者對於請求客體有所有權，並占有、侵
    奪或妨害者無使用請求客體之權利為要件。而本件系爭坐落高雄市○○區○○段
    三筆土地為原告所有已如前述，則原告請求建物拆除之妨害排除及占有之返還有
    無理由，即以被告有無使用系爭土地之權利而定。查本件被告對其係無權占有系
    爭土地並搭蓋上述建物，從而原告依前述所有物妨害排除請求權、所有物返還請
    求權之規定，請求被告拆除所有土地上之建物、返還占用之土地，依法即屬正當
    ，應予准許。再者，按因故意或過失，不法侵害他人之權利者，負損害賠償責任
    ，民法第一百八十四條第一項前段定有明文。今被告未經原告同意即擅自侵入系
    爭土地而排除其占有，遭被告之不法之侵害，自得以所有權人之身分請求排除此
    侵害而回復占有，並就其無法占有使用之利益損害請求賠償，從而系爭土地之所
    有權人即原告依侵權行為損害賠償請求權，請求被告應負損害賠償責任，而將系
    爭土地上地上物拆除返還，並賠償其所受損害，依法自屬有據。
六、次按民法第一百七十九條不當得利之規定，以受利益者無法律上原因而受利益，
    致他人受損害為其要件，該受損害之他人始得據以請求受利益者，返還所受不當
    得利之利益。再按無權占有他人土地，可能獲得相當於租金之利益為社會通常之
    觀念，是以被告抗辯並未受有利益云云，顯難採信。而基地租金之數額，除以基
    地申報地價為基礎外，尚須斟酌基地之位置、工商業繁榮之程度，承租人利用基
    地之經濟價值及所受利益等項，並與鄰地租金相比較，以為決定，並非必達申報
    總地價年息百分之十最高額。另建築房屋之基地租金，依土地法第一百零五條準
    用同法第九十七條規定，以不超過該土地申報價額年息百分之十為限，而該條所
    謂土地價額，依土地法施行法第二十五條規定，係指法定地價而言；又法定地價
    ，依土地法第一百四十八條規定，係指土地所有權人依土地法所申報之地價，在
    平均地權條例施行區域，當係指土地所有權人於地政機關舉辦規定地價或重新規
    定地價之時，於公告申報地價期間內自行申報之地價而言，未於該期間內申報者
    ，則應以公告地價為其申報之地價，最高法院六十一年台上字第一六九五號、六
    十八年台上字第三○七一號、七十五年度台上字第三七八號分別著有判例或判決
    。查系爭房屋坐落之土地即高雄市○○區○○段第九三八之一、九三八之三及第
    九四二地號之申報地價乃均為每平方公尺三千四百四十元，系爭土地經被告占用
    並搭蓋磚造鐵皮屋、鐵皮屋及涼棚，經刑事庭承辦法官會同高雄市政府地政處前
    鎮地政事務所勘測結果，其占用面積乃分別為如上所述乙節，此有原告提出之土
    地登記謄本及土地複丈成果圖等件在卷可稽。另系爭土地乃位於高雄市小港區，
    面臨小港國際機場、中安路附近，地處高雄市區，且交通便利，被告供其種植農
    作物使用等情，亦經本院刑事庭法官到場勘驗屬實，並有現場照片附於刑事卷（
    九十二年易字第一○○八號刑事卷九十二年六月二十六日勘驗筆錄）足憑，是依
    被告占有使用之目的、該地之經濟價值、地處狀況及社會經濟情況觀之，本院認
    被告所受相當於租金之利益損失，依法定最高限額之租金數額即申報地價之年息
    百分之十計算尚屬過高，應以申報地價百分之五計算較屬相當，則被告自無權占
    有後（即起訴狀繕本送達被告之日往前起計算五年）之八十七年八月二十二日起
    至九十二年八月二十二日止之五年，其應賠償原告之相當於租金之損害金總計為
    二百五十八萬一千九百四十四元（3002.26×3440×0.05×5＝0000000）。
七、綜上，系爭土地即坐落高雄市○○區○○段九三八之一、九三八之三及九四二地
    號土地為原告所有，被告無使用前述土地建鐵皮屋及搭蓋涼棚之權利，竟於前述
    土地上搭建鐵皮屋及搭蓋涼棚使用之，自屬對於原告所有權之妨害及無權占用，
    原告自可依所有物妨害排除請求權、所有物返還請求權之規定，請求被告拆除地
    上物，並返還土地。另被告請求原告應給付相當於租金之不當得利二百五十八萬
    一千九百四十四元及自九十二年十二月二十三日起至清償日止按年息百分之五計
    算之利息，依法即無不合，應予准許；逾此部份之請求，則屬無據，應予駁回。
八、本件為判決基礎之法律關係已臻明確，兩造其餘之攻擊防禦方法核與判決結果不
    生影響，毋庸一一論列，併此敘明。
九、原告陳明願供擔保，請准宣告假執行，經核其勝訴部份，於法尚無不合，爰酌定
    相當之擔保金額准許之，至原告敗訴部份，其假執行之聲請已失所附麗，應予駁
    回。
據上論結：本件原告之訴為一部有理由、一部無理由，依民事訴訟法第七十九條、第
三百九十條第二項，判決如主文。
中　　　華　　　民　　　國　　九十三　　年　　　三　　　月　　三十一　　日
                              臺灣高雄地方法院民事第五庭
~B法　　　官　郭慧珊
右為正本係照原本作成。
如不服本判決，應於送達後廿日內，向本院提出上訴狀並表明上訴理由，如於本判決
宣示後送達前提起上訴者，應於判決送達後十日內補提上訴理由書（須附繕本）。
中　　　華　　　民　　　國　　九十三　　年　　　三　　　月　　三十一　　日
~B法院書記官  董明惠
